【裁判字號】    97,台上,3643
【裁判日期】    970807
【裁判案由】    違反商業會計法等罪
【裁判全文】
最高法院刑事判決            九十七年度台上字第三六四三號
上  訴  人  甲○○（原名邱淑娟）
選任辯護人  黃文昌律師
上  訴  人  乙○○
選任辯護人  吳賢明律師
上  訴  人  丙○○
選任辯護人  蘇志成律師
上  訴  人  戊○○
            丁○○
            己○○
上 列二 人
共      同
選任辯護人  侯重信律師
上列上訴人等因違反商業會計法等罪案件，不服台灣高等法院高
雄分院中華民國九十六年十二月十日第二審判決（九十六年度金
上訴字第一號，起訴案號：台灣高雄地方法院檢察署九十年度偵
字第五四八五號、九十一年度偵字第二四一○九號），提起上訴
，本院判決如下：
    主  文
原判決關於甲○○、乙○○、丙○○、戊○○、丁○○、己○○
部分撤銷，發回台灣高等法院高雄分院。
    理  由
原判決撤銷第一審判決關於上訴人甲○○、乙○○、丙○○、戊
○○、丁○○、己○○部分之判決，依修正前刑法連續犯、牽連
犯之例，改判從一重論處甲○○連續意圖為自己不法之所有，而
侵占對於業務上持有之物（累犯，處有期徒刑七年），乙○○、
丙○○、戊○○、丁○○、己○○共同連續商業負責人以明知為
不實之事項而填製會計憑證及記入帳冊各罪刑（依序各處有期徒
刑三年六月、三年、二年六月、一年八月、六月減為三月），固
非無見。
惟查：（一）原判決事實一認定甲○○、乙○○、戊○○等共同
基於填製不實會計憑證及帳冊之概括犯意，由乙○○與陳冠英通
謀簽訂虛增買賣金額之土地買賣契約，將實際買賣價金新台幣（
下同）五億八千二百五十萬二千八百元虛增二億七千五百萬元，
乙○○並指示一同到場之財務部經理戊○○簽發支票付款，戊○
○即指示長城股份有限公司（下稱長城公司）不知情之會計王秀
蓉依該不實之買賣合約所載總價款，簽發八十餘張支票以支付價
款，王秀蓉簽妥支票後交予乙○○，乙○○將其中真實買賣價金
五億八千二百五十萬二千八百元部分之支票交予陳冠英，其餘如
原判決附表（下稱附表）二所示十四張共計二億七千五百萬元虛
增價款之支票則交予甲○○，再由甲○○交予曹聖恩存入曹聖恩
所使用之人頭帳戶吳朱衣、孫仲瑜、張廣宇、黃淑真、王蕙珍等
人在國泰世華商業銀行南京東路分行之帳戶內提示兌現，以清償
甲○○先前為長城公司向曹聖恩所借之欠款，嗣因甲○○再度為
長城公司借用上開款項，曹聖恩遂又以直接轉帳或向台灣銀行購
買支票之方式，將其中二億四千零三萬八千七百七十六元匯入長
城公司在泛亞商業銀行高雄分行帳戶內，其餘三千四百九十六萬
一千二百二十四元則匯入長城公司之子公司銓閤工程顧問有限公
司（下稱銓閤公司）在合作金庫銀行大安分行帳戶內等情。惟於
理由內就該買賣契約虛增金額部分，卻又記載該買賣契約虛增三
億餘元（見原判決第三六頁第八、九行），理由之說明與事實之
記載已有不符。關於虛增金額部分之支票兌現資金流向，就匯入
長城公司之子公司銓閤公司在合作金庫銀行大安分行帳戶內之金
額部分，於理由欄說明上開十四張支票兌現後流入銓閤公司者，
計有民國八十七年十月二十九日以韓惠中名義匯款四百六十三萬
二千五百元至銓閤工程公司在合作金庫大安支庫之 00000000000
號帳戶內；附表二編號13票號 PA0000000號、面額二千萬元；編
號14票號 PA0000000號、面額一千萬元之支票二張，計三千萬元
，於八十七年十一月九日由案外人張廣宇在世華商業銀行之0000
0000000 號帳戶提示後，於同年十一月九日由案外人韓惠中名義
匯款三千萬元至銓閤公司在合作金庫大安支庫 00000000000號帳
戶等語（見原判決第十七頁第一三至一五行、第一九頁第六至十
一行）。總計支票兌現後匯入銓閤公司之金額，僅三千四百六十
三萬二千五百元，而非事實欄所認定之三千四百九十六萬一千二
百二十四元，同有理由矛盾之違法。（二）原判決事實欄三認定
甲○○、丙○○、乙○○、丁○○、戊○○等共同佯以長城公司
向國外購買鋼料名義，由丙○○自八十八年十二月二十二日起至
八十九年十月十四日止，先後向彰化商業銀行中崙分行、華南商
業銀行敦和分行及匯通商業銀行新莊分行接洽開發信用狀，申請
開發如附表十之遠期信用狀等情（見原判決第七頁倒數第二行以
下、第八頁第一至六行），原判決第九八頁附表十並列舉該開狀
銀行所開發共計八張信用狀之開狀日期及金額，惟其中彰化商業
銀行中崙分行所開四張信用狀部分，開狀日期分別記載為八十九
年九月二十八日、九月三十日、十月一日、十月十四日，與卷附
開發信用狀申請書所記載開狀日期為八十八年並不相符（見偵字
第二四一○九號偵查卷(三)第一○、一八、二六、三五頁），事實
之認定與所採之證據不相適合，有證據上理由矛盾之違法。（三
）上訴人等行為後，商業會計法業於九十五年五月二十四日修正
公布（全文），其第七十一條之法定本刑，原為「處五年以下有
期徒刑、拘役或科或併科新台幣十五萬元以下之罰金」，經提高
為「處五年以下有期徒刑、拘役或科或併科新台幣六十萬元以下
之罰金」，比較新舊法之結果，以修正前即行為時法律為有利於
上訴人，依九十四年二月二日修正公布，並於九十五年七月一日
施行之刑法第二條第一項前段規定（依本院九十五年五月二十三
日、九十五年度第八次刑事庭會議決議，新刑法第二條第一項之
規定，係規範行為後法律變更所生新舊法律比較適用之準據法，
於新刑法施行後，應適用新刑法第二條第一項之規定，為「從舊
從輕」之比較），應適用行為時之法律；原判決認上訴人等所為
成立商業會計法第七十一條第一款之罪，並未說明如何為新舊法
律之比較適用，難認允洽。（四）原判決事實一認定，甲○○、
乙○○、戊○○共同基於概括犯意，與紐鋒公司及津盛公司之代
理人陳冠英通謀，虛增土地買賣契約價額後，據以填製長城公司
之不實會計憑證及帳冊，其間戊○○指示長城公司不知情之會計
王秀蓉依該不實之買賣合約所載總價款，簽發八十餘張支票以支
付價款（原判決第四頁第五至十六行），事實三認定甲○○、丙
○○、乙○○、丁○○、戊○○與香港某不詳公司之不詳成年人
共同以虛假購買鋼料之方式，填製長城公司之不實會計憑證、行
使不實載貨證券提單、購料發票等業務上登載不實之私文書，而
向彰化商業銀行中崙分行等銀行申請開發信用狀並取得款項，其
間甲○○並指示不知情之柯永成等人在附表七之「工程材料請購
單」內不實登載長城公司須請購鋼料，再由丁○○及戊○○指示
不知情之蔡欣惠等人在附表八所示之「轉帳傳票」不實填載「付
購料款」等事由，並由不知情之李蓓蓓在附表九所示之「應付款
憑單」內，不實記載支付鋼管、鋼板購料款，另由不知情之長城
公司台北分公司採購部經理嚴國雄、發包部副工程師商盛雄及採
購部行政助理朱芝薏，依甲○○、丙○○交付香港某不知名公司
提供之物品名稱、數量等採購條件資料，再由該香港某不知名之
公司安排配合押匯，將不實載貨證券提單、購料發票等資料傳真
予長城公司台北分公司，甲○○、丙○○再指示不知情之朱芝薏
向開狀銀行提出副提單背書擔保提貨申請。事實四認定甲○○、
丙○○、戊○○、丁○○共同基於填製不實會計憑證及帳冊之概
括犯意聯絡，由甲○○指示丙○○、戊○○、丁○○及不知情之
工務協理劉皆得、會計課長吳美慧、員工林柏林、王復成、柯永
成、王秀蓉、蔡欣惠等人，以取得不實之工程合約，連續以支付
「鼎美公司」、「黃有為公司」、「升泰顧問」、「大吉工程」
、「土城工業區廢水處理工程」、「翔復、長榮海事工程」等工
程款名義，依長城公司內部核銷程序，製作不實之前揭（即原判
決事實欄一至三）所示轉帳傳票，以支出上開不實之工程款等情
，如果無訛，則上訴人等利用不知情之王秀蓉、柯永成、蔡欣惠
、李蓓蓓、嚴國雄、劉皆得、吳美慧、林柏林、王復成等人犯罪
部分，原判決未論以間接正犯，亦未將該香港某不詳公司之不詳
成年人論以共同正犯，亦有判決理由不備之違誤，以上，或係上
訴人等上訴意旨所指摘，或屬本院得依職權調查之事項，應認原
判決關於甲○○、乙○○、丙○○、戊○○、丁○○、己○○部
分有撤銷發回更審之原因。至原判決關於甲○○所犯詐欺取財罪
、行使業務上文書登載不實罪及違反商業會計法第七十一條第一
款之罪部分，乙○○、戊○○、丙○○、丁○○所犯詐欺取財罪
、行使業務上文書登載不實罪，己○○所犯詐欺取財罪、行使業
務上文書登載不實罪部分及原判決理由肆不另為無罪之諭知部分
，因公訴人認與前揭論罪科刑部分為刑法修正前牽連犯或連續犯
裁判上一罪關係，基於審判不可分原則，應一併撤銷發回。另原
判決事實二記載戊○○、丁○○先後在附表五所示轉帳傳票內不
實記載應付鼎美、黃有為公司之工程款以資配合等語（見原判決
第六頁第九至一一行），惟所引附表五文書名稱則記載為「應付
款憑單（請款單）」，是否誤載？案經發回，應併注意及之。又
原判決論甲○○以刑法第三百三十六條第二項業務上侵占罪，依
刑事訴訟法第三百七十六條第三款規定，雖不得上訴於第三審法
院，但其牽連犯之商業會計法第七十一條第一款之罪，則係得上
訴之案件，依審判不可分原則，應認其所犯全部得上訴於第三審
法院，併予敘明。
據上論結，應依刑事訴訟法第三百九十七條、第四百零一條，判
決如主文。
中    華    民    國  九十七  年    八    月    七    日
                      最高法院刑事第二庭
                          審判長法官  莊  登  照
                                法官  黃  一  鑫
                                法官  徐  昌  錦
                                法官  許  錦  印
                                法官  張  清  埤
      本件正本證明與原本無異
                                      書  記  官
中    華    民    國  九十七  年    八    月   十二   日
                                                      Ｅ


司法院資訊處製作；財團法人民間司法改革基金會備份。
